ACORDAO-COMPLETO-2414210

ACÓRDÃO 1550/2020 ATA 22/2020 - PLENÁRIO

VISTOS, relatados e discutidos estes autos que cuidam do monitoramento do Acórdão 1827/2017-TCU-Plenário (Relator: Ministro José Múcio Monteiro) , que apreciou o Relatório Sistêmico de Fiscalização do Tema Desenvolvimento, com ênfase no Nordeste brasileiro (Fisc Nordeste) .
ACORDAM os Ministros do Tribunal de Contas da União, reunidos em Sessão Plenária, diante das razões expostas pelo Relator, em:
9.1. com fulcro no art. 243 do Regimento Interno do TCU, considerar as determinações constantes do item 9.1.2, subitens 9.1.1.1, 9.1.1.3, 9.1.1.4 e 9.1.1.6, do Acórdão 1827/2017-TCU-Plenário (Relator: Ministro José Múcio Monteiro) , e do item 9.1.1, alíneas "i" e "ii", do Acórdão 2297/2010-TCU-Plenário (Relator: Ministro Valmir Campelo) , como em cumprimento;
9.2. encaminhar, para ciência, cópia da presente deliberação, acompanhada do Relatório e do Voto que a fundamentam, à Casa Civil da Presidência da República; à Secretaria Nacional de Desenvolvimento Regional e Urbano do Ministério do Desenvolvimento Regional; à Superintendência do Desenvolvimento do Nordeste; e às Secretarias de Avaliação, Planejamento, Energia e Loteria (Secap) e de Orçamento Federal (SOF) do Ministério da Economia;
9.3. alertar à Secretaria de Macroavaliação Governamental (Semag) para que promova o monitoramento das determinações constantes do Acórdão 851/2013-TCU-Plenário e o teor da determinação feita à Segecex mediante o item 1.6.4.1.2 do Acórdão 2538/2019-TCU-Segunda Câmara, ambos da relatoria do Ministro Aroldo Cedraz;
9.4. restituir os presentes autos à SecexDesenvolvimento para continuidade das ações de monitoramento, até o cumprimento integral do acórdão monitorado.

Monitoramento de deliberação que apreciou o Relatório Sistêmico de Fiscalização do Tema Desenvolvimento, com ênfase no Nordeste brasileiro (Fisc Nordeste).

Casa Civil da Presidência da República; Superintendência de Desenvolvimento do Nordeste.

3. Interessados/Responsáveis: não há.

13.1. Ministros presentes: José Mucio Monteiro (Presidente), Walton Alencar Rodrigues, Benjamin Zymler, Augusto Nardes, Aroldo Cedraz, Raimundo Carreiro (Relator), Ana Arraes, Bruno Dantas e Vital do Rêgo.
13.2. Ministros-Substitutos presentes: Marcos Bemquerer Costa, André Luís de Carvalho e Weder de Oliveira.

ACORDAO-COMPLETO-2555265

Acórdão de Relação 2261/2022 - Plenário

Acórdão de Relação

RAIMUNDO CARREIRO

Transcrevo a seguir, nos termos do art. 1º, § 3º, inciso I, da Lei nº 8.443/92, a instrução lavrada no âmbito da Secretaria de Controle Externo do Desenvolvimento Econômico (peça 85) , cujas conclusões contaram com a anuência do corpo diretivo daquela unidade técnica (peças 86 e 87) .
"INTRODUÇÃO
Trata-se de monitoramento decorrente do item 9.5 do Acórdão 1827/2017-TCU-Plenário (TC Processo 020.126/2015-8) , da relatoria do Exmo. Ministro José Múcio Monteiro, que apreciou o Relatório Sistêmico de Fiscalização do Tema Desenvolvimento, com ênfase no Nordeste brasileiro (Fisc Nordeste) , e do item 1.7 do Acórdão 770/2019-TCU-Plenário, da relatoria do Exmo. Ministro Bruno Dantas. 
HISTÓRICO
Por meio do Acórdão 1827/2017-TCU-Plenário do Tribunal de Contas da União, em sessão de 23/8/2017, proferiu determinações e recomendações à Casa Civil da Presidência da República. Com o objetivo de monitorar o cumprimento do citado acórdão, instaurou-se o TC Processo 012.649/2018-0.
No âmbito do TC Processo 012.649/2018-0, foi analisado o plano de ação apresentado pela Casa Civil da Presidência da República, culminando no Acórdão 2824/2018-TCU-Plenário, da relatoria do Exmo. Ministro José Múcio Monteiro. 
Mediante o Acórdão 2.824/2018, a determinação constante do item 9.1.1 do Acórdão 1827/2017-TCU-Plenário foi considerada "cumprida" e as determinações constantes dos itens 9.1.2 e 9.1.3 do referido acórdão foram enquadradas como estando "em cumprimento". Ademais, foi feita recomendação para o extinto Ministério do Planejamento, Desenvolvimento e Gestão, assim como foram estabelecidas condições para que o plano de ação apresentado pelos gestores pudesse atender ao subitem 9.1.1.6 do Acórdão 1.827/2017. Por fim, foi determinado que a Segecex avaliasse a oportunidade de dar continuidade às atividades de monitoramento.
Nesse contexto, foi instaurado o TC Processo 003.842/2019-3, tendo por objetivo avaliar a efetiva implantação das medidas constantes do plano de ação apresentado pela Casa Civil da Presidência da República, em cumprimento ao item 9.1.2 do Acórdão 1827/2017-TCU-Plenário.
No âmbito dos mencionados autos, além do monitoramento das medidas que integram o plano de ação apresentado pela Casa Civil, incorporou-se uma análise do cumprimento das determinações feitas à Superintendência do Desenvolvimento do Nordeste (Sudene) , por meio do item 9.1.1, alíneas "i" e "ii", do Acórdão 2297/2010-TCU-Plenário, de forma a atender ao item 1.7 do Acórdão 770/2019-TCU-Plenário, da relatoria do Exmo. Ministro Bruno Dantas. 
Na sequência, o Tribunal proferiu o Acórdão 1754/2019-TCU-Plenário, sessão de 31/7/2019, da relatoria do Exmo. Ministro Raimundo Carreiro. Mediante a citada deliberação, o Tribunal considerou as determinações constantes do item 9.1.2, subitens 9.1.1.1, 9.1.1.3, 9.1.1.4 e 9.1.1.6, do Acórdão 1827/2017-TCU-Plenário, e do item 9.1.1, alíneas "i" e "ii", do Acórdão 2297/2010-TCU-Plenário, como "em cumprimento" e restituiu os autos à Secretaria de Controle Externo do Desenvolvimento Econômico para continuidade das ações de monitoramento. Tendo cumprido seu objetivo, o TC Processo 003.842/2019-3 foi encerrado, passando o monitoramento a ser tratado nos presentes autos, TC Processo 035.893/2019-2.
ANÁLISE DO ATENDIMENTO DAS DELIBERAÇÕES
Nos tópicos seguintes desta instrução, será abordado o cumprimento das determinações feitas à Casa Civil da Presidência da República (Acórdão 1827/2017-TCU-Plenário) e à Superintendência do Desenvolvimento do Nordeste (Acórdão 2297/2010-TCU-Plenário) , utilizando-se, quando aplicáveis, as diretrizes da Portaria Segecex 27, de 19/10/2009, que aprovou os padrões de monitoramento a serem observados nos trabalhos técnicos do Tribunal. 
I.1. Deliberação: Determinar à Casa Civil da Presidência da República que, no exercício das competências que lhes foram atribuídas pelo art. 3º da Medida Provisória 782/2017, em especial aquelas relacionadas ao exercício da coordenação e integração das ações do Governo e à avaliação e monitoramento da ação governamental, em articulação com os Ministérios do Planejamento, Desenvolvimento e Gestão, da Integração Nacional e com o apoio dos demais ministérios pertinentes e, quando cabível, da Superintendência de Desenvolvimento do Nordeste, apresente, no prazo de 90 (noventa) dias, com o objetivo de sanar falhas e inconsistências que prejudicam a efetividade de ações, políticas públicas, planos e programas para a redução das desigualdades regionais, plano de ação com a especificação, entre outros, de ações concretas que visem a enfrentar as causas apontadas na forma do subitem anterior, dos responsáveis e dos prazos necessários à sua implementação, bem como a forma como tais ações serão executadas (item 9.1.2 do Acórdão 1827/2017-TCU-Plenário) .
I.1.1. Situação que levou à proposição da deliberação
Constatou-se que a efetividade de ações, políticas públicas, planos e programas voltados para a redução das desigualdades regionais vem sendo prejudicada pela existência das falhas e inconsistências elencadas nos subitens 9.1.1.1 a 9.1.1.6 do Acórdão 1827/2017-TCU-Plenário, abaixo transcritas:
ausência de regionalização de indicadores, objetivos e metas nos programas governamentais que integram o Plano Plurianual do Governo Federal 2016-2019 e que impactam significativamente o nível de desenvolvimento das regiões brasileiras, comprometendo o estabelecimento e o monitoramento de uma estratégia consistente para redução das disparidades regionais (subitem 9.1.1.1 do Acórdão 1.827/2017) ;
ausência de processo específico e coordenado de elaboração dos planos nacionais, regionais e setoriais que permita o aprimoramento da integração intersetorial e federativa no processo de planejamento do governo federal, de sorte a promover articulação e sinergia das políticas públicas estabelecidas no âmbito dos Planos Plurianuais do nível federal e dos entes subnacionais (subitem 9.1.1.2 do Acórdão 1.827/2017) ;
ausência do Plano Regional de Desenvolvimento do Nordeste (PRDNE) formalmente aprovado por lei e concebido por meio de um processo de planejamento participativo e de articulação eficaz, que compreenda programas, projetos e ações e defina metas para as políticas públicas federais consideradas relevantes para o desenvolvimento da região, conforme preconiza a Lei Complementar 125/2007 (subitem 9.1.1.3 do Acórdão 1.827/2017) ; 
ausência de um processo sistematizado de avaliação dos programas e das ações do Governo Federal na Região Nordeste, conforme preconiza a LC 125/2007 (subitem 9.1.1.4 do Acórdão 1.827/2017) ; 
ausência de estratégias para institucionalização de um planejamento do desenvolvimento nacional equilibrado e integrado com visão de longo prazo, conforme preceitua a Constituição Federal, art. 174, § 1º e art. 165, § 4º (subitem 9.1.1.5 do Acórdão 1.827/2017) ; e
deficiência nos sistemas de informação do governo, que não permitem que se identifique, de forma regionalizada, a destinação de recursos para os entes federados para fins de transparência, monitoramento e avaliação (subitem 9.1.1.6 do Acórdão 1.827/2017) .
De forma a dar tratamento às falhas identificadas, determinou-se que a Casa Civil apresentasse plano de ação com indicação de responsáveis e prazos de execução para as atividades a serem implementadas. 
I.1.2. Providências adotadas e comentários dos gestores
Com o objetivo de dar cumprimento à determinação, a Casa Civil da Presidência da República, por meio do Ofício 408/2018/SE/CC-PR, de 27/3/2018 (TC Processo 012.649/2018-0, peça 23) , apresentou a documentação que integra a peça 4 dos presentes autos. Complementarmente, mediante o Ofício 1167/2018/SE/CC-PR, de 2/8/2018, e o e-mail datado de 28/9/2018, da Assessoria Especial de Governança da Secretaria Executiva da CC/PR, foram acostados os elementos que integram as peças 6 e 7, p. 40-56.
Conforme detalhado na Nota Técnica 29/2018/AS/SAFIN/SAG/CC­PR, de 13/3/2018, a estratégia adotada pelos gestores para dar cumprimento à determinação do TCU foi a criação de três grupos de trabalho (GTs) , com a participação da Casa Civil, dos extintos Ministérios da Fazenda, Planejamento e Integração Nacional e do Instituto de Pesquisa Econômica Aplicada (Ipea) , para discussão, proposição e elaboração de um plano de ação conjunto.
Cabe destacar que o plano de ação apresentado pela Casa Civil, além de englobar medidas relativas ao cumprimento das determinações contidas no Acórdão 1827/2017-TCU-Plenário, objeto da presente instrução de monitoramento, trata também do atendimento aos Acórdão 1655/2017-TCU-Plenário, da relatoria do Exmo. Ministro Aroldo Cedraz, e 2.388/2017 - TCU - Plenário, da relatoria do Exmo. Ministro-Substituto Marcos Bemquerer.	 
I.1.3. Análise
O plano de ação apresentado pelos gestores, que integra o Apêndice I da presente instrução, foi analisado no âmbito do TC Processo 012.649/2018-0, resultando no Acórdão 2824/2018-TCU-Plenário, abaixo transcrito em parte:
Os Ministros do Tribunal de Contas da União, reunidos em Sessão do Plenário, quanto ao processo abaixo relacionado, com fundamento no art. 43, inciso I, da Lei 8.443/1992 c/c os arts. 143, inciso III; 243 e 250, inciso I, do Regimento Interno/TCU e o art. 35 da Resolução-TCU 259/2014, ACORDAM em considerar a determinação constante do item 9.1.1 do Acórdão 1827/2017-TCU-Plenário como "cumprida" e as determinações constantes dos itens 9.1.2 e 9.1.3 do referido acórdão como "em cumprimento" e adotar as medidas a seguir descritas:
[...]
1.7. Recomendar ao Ministério do Planejamento, Desenvolvimento e Gestão que dê ciência aos órgãos setoriais envolvidos no planejamento das políticas públicas acerca do teor do Acórdão 1827/2017-TCU-Plenário, informando-lhes que a nova metodologia em desenvolvimento para o PPA 2020-2023 demandará, a partir de 2019, a disponibilização de informações regionalizadas acerca das políticas públicas a serem contempladas no referido plano plurianual; 
1.8. Encaminhar cópia do relatório juntado à peça 39 à Casa Civil da Presidência da República para ciência acerca das análises sobre as ações constantes do plano de ação apresentado em cumprimento ao subitem 9.1.2 do Acórdão 1827/2017-TCU-Plenário, em especial quanto às seguintes condições de atendimento do item 9.1.1.6 do referido acórdão: 
1.8.1. as informações sobre a regionalização de recursos para os entes federados devem estar disponíveis para os gestores, para o controle externo e para o público em geral; 
1.8.2. as informações regionalizadas a serem apresentadas a partir do módulo de acompanhamento orçamentário do Sistema SIOP devem ser consistentes com os dados disponíveis em outras bases de dados do governo federal, a exemplo das informações acerca da execução orçamentária da despesa contidas no SIAFI; 
1.8.3. os resultados das ações de "Mapeamento do Processo de Execução das Ações" e de "Compatibilização das Ações do Acompanhamento Orçamentário com a Nova PNDR e com o PPA 2020-2023" devem possibilitar que o escopo de ações orçamentárias regionalizadas na execução, pelo Sistema SIOP, se aproxime do universo de ações orçamentárias com potencial de gerar desenvolvimento nas regiões onde são executadas (58 ações selecionadas pela SOF, que somaram um total empenhado em 2017 de R$ 464 bilhões) . Ao final da execução do plano, deve-se detalhar uma proposta de solução para as ações orçamentárias que não puderem ter as informações relativas a sua execução apresentadas de forma regionalizada;
[...]
Por meio do mencionado acórdão, o TCU considerou que as determinações constantes dos itens 9.1.2 e 9.1.3 estavam "em cumprimento", bem como estabeleceu condicionantes aplicáveis ao plano de ação elaborado para dar tratamento à falha descrita no item 9.1.1.6 do Acórdão 1827/2017-TCU-Plenário.
Posteriormente, com subsídio na instrução técnica constante da peça 33, o Plenário do Tribunal proferiu o Acórdão 1.754/2019, da relatoria do Exmo. Ministro Raimundo Carreiro, e considerou as determinações constantes do item 9.1.2, subitens 9.1.1.1, 9.1.1.3, 9.1.1.4 e 9.1.1.6, do Acórdão 1827/2017-TCU-Plenário, e do item 9.1.1, alíneas "i" e "ii", do Acórdão 2297/2010-TCU-Plenário, como "em cumprimento". Ademais, restituiu os autos para a SecexDesenvolvimento dar continuidade aos trabalhos.
Em cumprimento ao referido acórdão, e dando sequência às ações de monitoramento, nos tópicos "a" a "f", a seguir, apresenta-se a situação atual das medidas já adotadas pelos gestores, tendo por base o plano de ação apresentado para sanar as falhas e inconsistências elencadas para cada um dos subitens 9.1.1.1 a 9.1.1.6 do Acórdão 1827/2017-TCU-Plenário.
	a) ausência de regionalização de indicadores, objetivos e metas nos programas governamentais que integram o Plano Plurianual do Governo Federal 2016-2019 e que impactam significativamente o nível de desenvolvimento das regiões brasileiras, comprometendo o estabelecimento e o monitoramento de uma estratégia consistente para redução das disparidades regionais (subitem 9.1.1.1 do Acórdão 1.827/2017) .
Consoante instrução de monitoramento de 28/6/2019 (peça 33) , a determinação para sanar a falha descrita no item 9.1.1.1 do Acórdão 1827/2017-TCU-Plenário foi considerada "em cumprimento". Na ocasião, destacou-se que os gestores conceberam uma nova proposta metodológica para o PPA, de forma a aprimorar a regionalização dos seus atributos e elaboraram o Manual Técnico do Plano Plurianual do Governo Federal - MTPPA 2020-2023.   
O referido manual técnico, em seu item 6.5, traz quatro orientações a fim de aperfeiçoar os mecanismos de regionalização (ex ante) no planejamento governamental (peça 53, p. 38) :
a) pensar as políticas públicas a partir das necessidades e demandas específicas da sociedade distribuída no  território; b) obedecer aos dispositivos constitucionais que estabelecem a importância do combate às desigualdades regionais; c) promover melhor utilização de identificadores regionais, de forma a  localizar o destino específico (quando possível) dos recursos públicos e; d) incluir a regionalização de metas e indicadores, com foco macrorregional (caso factível) , particularmente em políticas setoriais com grande incidência na redução de desigualdades regionais.
O MTPPA 2020-2023 segue tratando da questão em seu item 6.5 e aponta quais seriam as principais dificuldades na regionalização do planejamento do governo federal: a) limitações operacionais dos sistemas para capturar informações no nível de detalhe exigido pela regionalização (SIOP, Siafi, Siconv etc.) , requerendo apuração secundária em cadastros administrativos; b) dificuldades na obtenção de informações precisas sobre a execução do gasto (para quem e para onde o recurso será repassado) ainda na fase de elaboração do orçamento; e c) inibição à flexibilidade e à discricionariedade do gestor na execução da despesa pública e criação de custo elevado para realizar modificações, quando o planejamento inicial não puder ser cumprido. 
Algumas alternativas para incorporar informações acerca da regionalização na elaboração e gestão do PPA estão em fase de análise por parte da equipe técnica governamental, conforme descrito no manual técnico, e incluem a utilização de atributos orçamentários contemplados na Lei Orçamentária Anual (LOA) , a exemplo do "subtítulo", que permite o registro da localização do gasto; bem como o aperfeiçoamento do módulo de acompanhamento orçamentário do Sistema SIOP, que poderá ser utilizado para o levantamento de informações regionalizadas do gasto público. 
No demais, cabe ressaltar que o MTPPA 2020-2023, em seu item 8.1.1, alínea XI, posiciona a regionalização como sendo um dos principais atributos dos programas que irão integrar o plano plurianual em sua dimensão tática, conforme adiante transcrito:
X. Regionalização - fornece informações relacionadas à distribuição das metas estipuladas para o Programa no território. A regionalização será expressa em macrorregiões, estados ou municípios. Em casos específicos, poderão ser aplicados recortes mais adequados para o tratamento de determinadas políticas públicas, tais como região hidrográfica, bioma, territórios de identidade e área de relevante interesse mineral.
Ademais, o citado manual, em seu item 8.1.1, alínea VIII, preconiza que os programas governamentais devam possuir indicadores, devidamente instituídos para medir o desempenho dos programas ao longo do tempo. Entre os principais atributos dos indicadores, destaca-se a "máxima desagregação geográfica", que representa o "nível possível de regionalização do indicador". 
Tendo por base a metodologia descrita no MTPPA 2020-2023, que aborda explicitamente a possibilidade de regionalização de indicadores e metas, sem deixar de pontuar as dificuldades de implementação, o governo federal elaborou e encaminhou ao Congresso Nacional o Plano Plurianual da União para o período de 2020-2023, que foi instituído por meio da Lei 13.971, de 27/12/2019.
Ocorre que, apesar de toda a concepção metodológica, o plano que foi aprovado contemplou um baixo índice de regionalização de atributos. Tal situação encontra-se descrita no Relatório de Fiscalização 431/2018, constante da peça 38 do TC Processo 037.320/2018-1, instaurado no Tribunal pela Secretaria de Macroavaliação Governamental (Semag) para acompanhar a elaboração da proposta do plano plurianual. No citado relatório destaca-se que a "análise dos anexos do projeto de lei do PPA 2020-2023 revela que somente onze das 66 metas (16,7%) foram apresentadas de forma regionalizada (trata-se das metas 052H, 052Q, 050G, 050L, 050H, 050I, 051C, 051M, 052E, 051F e 052C) ".
As deficiências na regionalização do PPA 2020-2023 foram objeto de recomendação direcionada ao Ministério da Economia e à Casa Civil da Presidência da República, conforme item 9.1.2 do Acórdão 2515/2019-TCU-Plenário, Sessão de 16/10/2019, da relatoria do Exmo. Ministro Vital do Rêgo, abaixo transcrito.
9.1. recomendar ao Ministério da Economia e à Casa Civil da Presidência da República, com fulcro no art. 43, inciso I, da Lei 8.443/1992, c/c o art. 250, inciso III, do Regimento Interno do Tribunal de Contas da União, que: 
9.1.1. [...]
9.1.2. adotem as medidas necessárias para promover a regionalização dos objetivos e das metas constantes do PPA 2020-2023, no processo de revisão do plano, bem como nos planejamentos estratégicos dos órgãos responsáveis pelos programas finalísticos, de modo a dar pleno atendimento ao art. 165, § 1º, da Constituição Federal;
Recentemente, por meio do Decreto 10.321, de 15/4/2020, o Poder Executivo regulamentou a Lei 13.971, de 27/12/2019, para definir princípios, competências e procedimentos para a governança e a gestão do PPA, com vistas à integração entre programação e orçamento e ao alinhamento do planejamento estratégico institucional às disposições do referido plano. 
No regulamento consta explicitamente que "os mecanismos de monitoramento e revisão do PPA 2020-2023 deverão observar os parâmetros de regionalização previstos nos programas finalísticos". Ademais, está prevista a possibilidade de atualização e revisão das metas do plano (art. 2º, parágrafo único, e art. 13) .
Nesse contexto e, diante da recomendação do Tribunal, mostra-se prudente aguardar a revisão que venha a ser realizada pelo Poder Executivo, para, em seguida, reavaliar a questão da regionalização do plano. 
Assim, a determinação para dar tratamento à falha descrita no subitem 9.1.1.1 do Acórdão 1827/2017-TCU-Plenário pode ser enquadrada como "em cumprimento", tendo em vista as ações já tomadas pelos gestores, que envolveram a elaboração do MTPPA 2020-2023 e do PPA 2020-2023, no qual se identificam algumas metas regionalizadas; bem como as perspectivas de adoção de novas medidas para aprimorar a regionalização do plano, em decorrência da recomendação constante do item 9.1.2 do Acórdão 2515/2019-TCU-Plenário.
	b) ausência de processo específico e coordenado de elaboração dos planos nacionais, regionais e setoriais que permita o aprimoramento da integração intersetorial e federativa no processo de planejamento do governo federal, de sorte a promover articulação e sinergia das políticas públicas estabelecidas no âmbito dos Planos Plurianuais do nível federal e dos entes subnacionais (subitem 9.1.1.2 do Acórdão 1.827/2017) .
A avaliação das ações propostas pelos gestores para dar tratamento à falha constante do subitem 9.1.1.2 supra passou a ser tratada no âmbito do monitoramento das determinações e recomendações constantes do Acórdão 2127/2017-TCU-Plenário, da relatoria do Exmo. Ministro-Substituto Marcos Bemquerer (Relatório de Políticas e Programas de Governo, exercício 2017 - RePP/2017) , conforme acordado com a equipe técnica da Secretaria de Macroavaliação Governamental (Semag) , em reunião realizada em 25/4/2018.
A medida visou a assegurar tratamento uniforme e consistente às respostas dos órgãos governamentais para os quais foram destinadas determinações ou recomendações do Tribunal, diante da correlação existente entre o subitem 9.1.1.2 do Acórdão 1.827/2017 e o subitem 9.3.6 do Acórdão 2.127/2017, abaixo transcrito:
9.3. recomendar à Casa Civil da Presidência da República, com fundamento no princípio da eficiência (art. 37 da Constituição Federal) e no art. 3º da Medida Provisória 782/2017, que lhe atribuiu competências relacionadas ao exercício da coordenação e integração, avaliação e monitoramento das ações do Governo, que, em articulação com o Ministério do Planejamento, Desenvolvimento e Gestão e com o Ministério da Fazenda, com apoio dos demais ministérios pertinentes, desenvolva, no prazo de 90 (noventa) dias, plano de ação para sanar falhas e inconsistências identificadas neste relatório, em harmonia com as medidas já empreendidas, a serem informadas conforme o subitem 9.2 deste acórdão e que contemplem os aspectos apontados a seguir, de modo a aprimorar a eficiência e a efetividade de ações, políticas públicas, planos e programas de governo:
[...]
9.3.6. definição de arranjos institucionais com o propósito de aprimorar a coerência e a coordenação: a) entre programas e ações que integram o PPA; b) de planos e políticas nacionais, regionais e setoriais com o PPA federal e com planos, políticas e programas já existentes; c) de novas leis e emendas com os objetivos das políticas, programas e ações governamentais já existentes; d) entre políticas públicas que dependam de integração setorial e federativa, melhorando a eficiência do gasto governamental;
O monitoramento relativo ao Acórdão 2.127/2017 foi tratado no TC Processo 005.762/2018-9, posteriormente apensado ao TC Processo 012.352/2018-7, que subsidiou o Relatório de Políticas e Programas de Governo, exercício 2018 - RePP/2018. O trabalho resultou no Acórdão 2608/2018-TCU-Plenário, da relatoria do Exmo. Ministro Relator Benjamin Zymler, apreciado na Sessão Plenária de 14/11/2018. 
As medidas propostas pelos gestores para dar tratamento ao subitem 9.3.6 acima listado foram consideradas "em implementação", conforme detalhado nos itens II.2.1. Estratégia Nacional; II.2.3. Uniformidade e Padronização dos Planos Nacionais Setoriais e II.2.4. Coordenação e Coerência, do Relatório que subsidiou o Acórdão 2608/2018-TCU-Plenário, bem como no parágrafo 37 do Voto do Ministro Relator.
Posteriormente, mediante o item 9.3 Acórdão 2513/2019-TCU-Plenário, da relatoria do Exmo. Ministro Vital do Rêgo, que tratou de acompanhamento instaurado pela Secretaria de Controle Externo do Desenvolvimento Econômico (SecexDesenvolvimento) com o objetivo de elaborar o RePP/2019, o subitem 9.3.6 do Acórdão 2.127/2017 permaneceu como "em implementação".
	c) ausência do Plano Regional de Desenvolvimento do Nordeste (PRDNE) formalmente aprovado por lei e concebido por meio de um processo de planejamento participativo e de articulação eficaz, que compreenda programas, projetos e ações e defina metas para as políticas públicas federais consideradas relevantes para o desenvolvimento da região, conforme preconiza a Lei Complementar 125/2007 (subitem 9.1.1.3 do Acórdão 1.827/2017) ; 
	d)  ausência de um processo sistematizado de avaliação dos programas e das ações do Governo Federal na Região Nordeste, conforme preconiza a LC 125/2007 (subitem 9.1.1.4 do Acórdão 1.827/2017) ; 
De início, cabe comentar que, em atendimento ao disposto no item 1.7 do Acórdão 770/2019-TCU-Plenário, a avaliação das ações propostas pelos gestores para dar tratamento às falhas constantes dos subitens 9.1.1.3 e 9.1.1.4 acima englobará a análise do cumprimento da determinação abaixo listada, proferida mediante o Acórdão 2297/2010-TCU-Plenário:
9.1. determinar à Superintendência do Desenvolvimento do Nordeste - Sudene que, no prazo de 60 dias, adote as seguintes medidas:
9.1.1. apresente plano de ação, com atividades, prazos e responsáveis, com vistas ao atingimento dos seguintes objetivos: 
i) elaboração do Plano Regional de Desenvolvimento do Nordeste e de minuta de projeto de lei para sua instituição; 
ii) elaboração de relatório com a avaliação dos programas e ações do Governo Federal na área de atuação da Sudene; 
	[...]
As determinações constantes do item 9.1.1, alíneas "i" e "ii", acima transcritas, possuem teor similar às decorrentes dos subitens 9.1.1.3 e 9.1.1.4 do Acórdão 1.827/2017, porém os destinatários são distintos. Enquanto as primeiras foram endereçadas à Superintendência do Desenvolvimento do Nordeste (Sudene) , em virtude das atribuições decorrentes dos artigos 10, e 13 a 16 da Lei Complementar 125/2007, as demais foram destinadas à Casa Civil da Presidência da República, em função de suas competências relativas à coordenação, à integração, à avaliação e ao monitoramento das ações governamentais. 
Feitas essas considerações iniciais, passa-se a avaliar as medidas que vêm sendo adotadas pelos gestores para a elaboração do Plano Regional de Desenvolvimento do Nordeste (PRDNE) e para a instituição de um processo sistematizado de avaliação dos programas e das ações do Governo Federal na Região Nordeste.
Na instrução de monitoramento de 28/6/2019 (peça 33) , concluiu-se que os gestores vinham adotando medidas para dar tratamento às falhas descritas nos subitens 9.1.1.3 e 9.1.1.4 do Acórdão 1827/2017-TCU-Plenário, bem como para atender ao item 9.1.1, alíneas "i" e "ii", do Acórdão 2297/2010-TCU-Plenário. Nesse sentido, a determinação foi considerada "em cumprimento".
Por ocasião da análise, relatou-se que o Conselho Deliberativo da Sudene (Condel) , por meio da Resolução 127/2019, havia aprovado proposição da Diretoria Colegiada da autarquia tratando da "proposta de Projeto de Lei destinado a instituir o Plano Regional de Desenvolvimento do Nordeste (PRDNE) , a ser encaminhado ao Congresso Nacional para apreciação e deliberação" (peça 32, p. 34-36) . 
Posteriormente, mediante o Ofício 3190/2019/GAB/SUDENE, de 8/10/2019, o Superintendente da Sudene informou que as propostas do Plano Regional e do projeto de lei haviam sido enviadas para o Ministério do Desenvolvimento Regional em 24/7/2019. Aduziu que o Projeto de Lei do PRDNE havia tramitado do Ministério do Desenvolvimento Regional para o Ministério da Economia, recebendo parecer favorável deste, e que fora encaminhado à Casa Civil da Presidência da República, onde se encontrava naquela oportunidade (peça 55) . 
Em atendimento à diligência formulada pela SecexDesenvolvimento em 1º/11/2019 (peça 60) , a Secretaria-Geral da Presidência da República, por meio do Ofício 783/2019/SE/SG-PR/SG/PR, de 22/11/2019, encaminhou a Nota SAJ 245/2019/SASOC/SAJ/SG/PR, na qual registra que o Projeto de Lei do PRDNE foi objeto da Exposição de Motivos Interministerial 33/2019-MDR-ME, encaminhada à Presidência da República em 10/9/2019. A nota informa que foi necessário esclarecer pontos do projeto juntamente às áreas técnicas setoriais, que responderam aos questionamentos em 4/11/2019. Ainda segundo a nota, cumprida essa etapa, o plano foi levado a despacho Presidencial e encaminhado ao Congresso Nacional em 18/11/2019 (peças 68 e 69) . O Projeto de Lei para instituição do PRDNE foi recepcionado sob o número 6163/2019 e encontra-se, atualmente, em tramitação no Congresso Nacional (peças 71, 72 e 83) .  
Explicitado o estágio atual em que se encontra o PRDNE, cabe destacar que um aspecto importante acerca do processo de elaboração do referido plano refere-se ao atendimento ao disposto no § 3º do art. 13 da Lei Complementar 125/2007. O mencionado normativo estabelece que o PRDNE "tramitará juntamente com o Plano Plurianual". Nesse contexto, é pertinente registrar que, enquanto o PL 21/2019 CN, tendo por objeto a instituição do PPA 2020-2023 e posteriormente convertido na Lei 13.971, de 27/12/2019, foi apresentado ao Congresso Nacional em 30/8/2019, o PL 6163/2019, cujo objeto é a instituição do PRDNE, apenas foi apresentado ao Poder Legislativo em 26/11/2019, conforme atestam os documentos constantes da peça 83, p. 3 e 75.
A consequência imediata que se pode associar à falta de sincronia na tramitação dos dois projetos é que o PPA 2020-2023 foi aprovado em dezembro de 2019, enquanto que o PRDNE permanece pendente de apreciação. Mostra-se importante que o plano regional seja apreciado com a brevidade possível, de forma a contribuir para a implementação de programas voltados ao desenvolvimento regional ainda no atual governo, sob a égide do recém aprovado plano plurianual. 
Um outro aspecto relevante acerca da elaboração do PRDNE, que foi apresentado na instrução de monitoramento anterior (peça 33) , diz respeito à aderência do plano à LC 125/2007, art. 13, §§ 2º e 4º, a seguir transcritos.
Art. 13.  O Plano Regional de Desenvolvimento do Nordeste, que abrangerá a área referida no caput do art. 2o desta Lei Complementar, elaborado em consonância com a Política Nacional de Desenvolvimento Regional, será um instrumento de redução das desigualdades regionais.
[...]
§ 2º O Plano Regional de Desenvolvimento do Nordeste compreenderá programas, projetos e ações necessários para atingir os objetivos e as metas econômicas e sociais do Nordeste, com identificação das respectivas fontes de financiamento.
[...]
§ 4º O Plano Regional de Desenvolvimento do Nordeste compreenderá metas anuais e quadrienais para as políticas públicas federais relevantes para o desenvolvimento da área de atuação da Sudene.
Naquela ocasião, a versão do plano regional disponibilizada para análise não atendia plenamente aos mencionados dispositivos legais, uma vez que não continha referências aos objetivos e às metas econômicas e sociais do Nordeste, assim como às metas anuais e quadrienais para as políticas públicas federais relevantes para o desenvolvimento da região (peça 31, p. 76-251) . A questão foi abordada com a equipe técnica da Sudene, em reunião realizada em 26/6/2019, conforme evidenciado no extrato acostado à peça 32, p. 40.   
A situação foi parcialmente tratada pelos gestores e a nova versão do plano, datada de julho de 2019, contempla metas quadrienais para os diversos programas constantes do Anexo II do documento, a serem atingidas até 2023. O plano, no entanto, não estabelece metas anuais, conforme preconizado na LC 125/2007 (peça 57) .
A ausência de metas anuais pode prejudicar o exercício da competência de realizar acompanhamentos e avaliações, atribuída ao Conselho Deliberativo, mediante os artigos 10, inciso III, e 16, caput e § 2º, da LC 125/2007, abaixo indicados, que preconizam a elaboração de relatórios anuais de avaliação.
Art. 10.  Competem ao Conselho Deliberativo, com apoio administrativo, técnico e institucional de sua Secretaria-Executiva, as seguintes atribuições:
[...]
III - acompanhar e avaliar a execução do plano e dos programas regionais do Nordeste e determinar as medidas de ajustes necessárias ao cumprimento dos objetivos, diretrizes e metas do Plano Regional de Desenvolvimento do Nordeste;
[...]
Art. 16.  O Conselho Deliberativo aprovará, anualmente, relatório com a avaliação dos programas e ações do Governo Federal na área de atuação da Sudene.
[...]
§ 2º O relatório deverá avaliar o cumprimento dos planos, diretrizes de ação e propostas de políticas públicas federais destinadas à área de atuação da Sudene e, a partir dessa avaliação, subsidiar a apreciação do projeto de lei orçamentária da União pelo Congresso Nacional.
Finalmente, com relação ao atingimento dos objetivos e das metas econômicas e sociais do Nordeste, a Exposição de Motivos 33/2019 MDR ME, de 10/9/2019, que acompanha o Projeto de Lei para instituição do plano, traz as seguintes considerações (peça 83, p. 73) :  
23. A avaliação do cumprimento dos objetivos e metas terá como referência, dentre outros indicadores, o Índice de Desenvolvimento Humano (IDH) e a taxa de crescimento do Produto Interno Bruto per capita. Esses indicadores permitirão ao governo e a sociedade a transparência necessária ao acompanhamento evolução da atuação governamental por meio das ações do PRDNE.
Concluída a avaliação do andamento da atividade de elaboração do PRDNE, passa-se, a seguir, a discorrer acerca das medidas que vêm sendo adotadas pelos gestores para a sistematização de processo de avaliação dos programas e das ações do Governo Federal na área de atuação da Sudene.
Sobre essa questão, os técnicos da Sudene, em reunião realizada em 26/6/2019, informaram que as atividades de avaliação estavam voltadas para o atendimento ao Acórdão 1271/2018-TCU-Plenário, que estabeleceu, entre outras recomendações, a realização de avaliação de Impacto do Fundo Constitucional de Financiamento do Nordeste (FNE) , bem como a elaboração de Estudo de Vocações e Potencialidades e de Inventário de Políticas Públicas Federais na área de atuação da Sudene (peça 32, p. 41) .
Em resposta à solicitação de informações enviada em 6/4/2020, a equipe técnica da autarquia informou que os estudos relativos ao Inventário de Políticas Públicas e ao Estudo de Vocações e Potencialidades foram concluídos e aguardam aprovação da Diretoria Colegiada da Sudene. Aduziu que há dois trabalhos de avaliação de incentivos fiscais em andamento (peça 84, p. 1-562) . 
Em complementação às informações levantadas junto à Sudene, buscou-se, junto ao Diretor do Departamento de Desenvolvimento Regional e Urbano do Ministério do Desenvolvimento Regional, informações quanto ao andamento das atividades constantes do plano de ação apresentado para atendimento aos subitens 9.1.1.3 e 9.1.1.4 do Acórdão 1.827/2017.	
Entre as atividades elencadas no plano de ação, figura a "definição de parâmetros de monitoramento e avaliação dos Planos Regionais". Sobre essa atividade, o diretor, na última ação de monitoramento, prestou a informação de que havia tratativas com o IPEA em andamento. Indagado acerca da posição atual das medidas a serem adotadas, o diretor encaminhou mensagem eletrônica, datada de 6/4/2020, constante da peça 84, p. 566-567, abaixo transcrita em parte.
Definição de parâmetros de monitoramento e avaliação dos Planos Regionais. Prazo: 15/04/2019;
Situação Anterior (julho/2019) : Estamos emparceirados com o IPEA (por intermédio de um TED) para nos ajudar a definir tais parâmetros e metodologia de avaliação.
Situação Atual (abril/2020) : O Termo de Execução Descentralizada foi formalizado no final de 2019 e os trabalhos do IPEA estão se iniciando ainda, no sentido de definir a metodologia de avaliação dos Plano. Cumpre destacar, que os três PLS estão no Congresso Nacional (desde novembro) , mas sequer foram distribuídos aos relatores. Portanto, não temos a expectativa que essas peças tramitem esse ano, considerando inclusive a crise e urgências do país no atual momento.
Pelo teor das respostas enviadas pelo Diretor do Departamento de Desenvolvimento Regional e Urbano, constata-se que, apesar de haver um atraso na implementação de algumas ações planejadas, medidas estão sendo adotadas para tratar as questões principais atinentes ao PRDNE. Merece atenção, no entanto, a definição de parâmetros de monitoramento e avaliação, que, de certa forma, fica vinculada à aprovação do plano pelo Congresso Nacional.
Assim, analisadas as atividades implementadas até o momento, conclui-se que os gestores vêm adotando medidas para dar tratamento às falhas descritas nos subitens 9.1.1.3 e 9.1.1.4 do Acórdão 1827/2017-TCU-Plenário, bem como para atender ao item 9.1.1, alíneas "i" e "ii", do Acórdão 2297/2010-TCU-Plenário, podendo-se enquadrar a determinação como "em cumprimento". 
Ressalta-se, contudo, que a questão atinente à efetiva implementação de um processo sistematizado de avaliação dos planos regionais e dos programas governamentais ainda se encontra em estado preliminar, merecendo atenção nas próximas ações de monitoramento, quando o PRDNE já tiver sido amplamente discutido e, se possível, aprovado, no âmbito do Poder Legislativo.  
	e) ausência de estratégias para institucionalização de um planejamento do desenvolvimento nacional equilibrado e integrado com visão de longo prazo, conforme preceitua a Constituição Federal, art. 174, § 1º e art. 165, § 4º (subitem 9.1.1.5 do Acórdão 1.827/2017) ; 
A avaliação das ações propostas pelos gestores para dar tratamento à falha constante do subitem 9.1.1.5 supra, de forma análoga ao já comentado relativamente ao subitem 9.1.1.2, passou a ser tratada no âmbito do monitoramento das determinações e recomendações constantes do Acórdão 2127/2017-TCU-Plenário, da relatoria do Exmo. Ministro-Substituto Marcos Bemquerer (Relatório de Políticas e Programas de Governo, exercício 2017 - RePP/2017) , conforme acordado com a equipe técnica da Secretaria de Macroavaliação Governamental (Semag) , em reunião realizada em 25/4/2018.
A medida visou a assegurar tratamento uniforme e consistente às respostas dos órgãos governamentais para os quais foram destinadas as determinações ou recomendações do Tribunal, diante da correlação existente entre o subitem 9.1.1.5 do Acórdão 1.827/2017 e o subitem 9.3.1 do Acórdão 2.127/2017, abaixo transcrito:
9.3. recomendar à Casa Civil da Presidência da República, com fundamento no princípio da eficiência (art. 37 da Constituição Federal) e no art. 3º da Medida Provisória 782/2017, que lhe atribuiu competências relacionadas ao exercício da coordenação e integração, avaliação e monitoramento das ações do Governo, que, em articulação com o Ministério do Planejamento, Desenvolvimento e Gestão e com o Ministério da Fazenda, com apoio dos demais ministérios pertinentes, desenvolva, no prazo de 90 (noventa) dias, plano de ação para sanar falhas e inconsistências identificadas neste relatório, em harmonia com as medidas já empreendidas, a serem informadas conforme o subitem 9.2 deste acórdão e que contemplem os aspectos apontados a seguir, de modo a aprimorar a eficiência e a efetividade de ações, políticas públicas, planos e programas de governo:
9.3.1. edição de proposta legislativa para estabelecimento de "diretrizes e bases do planejamento do desenvolvimento nacional equilibrado", em conformidade com o artigo 174, § 1º, da Constituição Federal, considerando a relevância da definição de plano de desenvolvimento nacional de longo prazo e sua integração ao sistema de planejamento e orçamento federal previsto no art. 165 da Constituição Federal;
O monitoramento relativo ao Acórdão 2.127/2017 foi tratado no TC Processo 005.762/2018-9, posteriormente apensado ao TC Processo 012.352/2018-7, que subsidiou o Relatório de Políticas e Programas de Governo, exercício 2018 - RePP/2018. O trabalho resultou no Acórdão 2608/2018-TCU-Plenário, da relatoria do Exmo. Ministro Relator Benjamin Zymler, apreciado na Sessão Plenária de 14/11/2018. 
As medidas propostas pelos gestores para dar tratamento ao subitem 9.3.1 acima listado foram consideradas "em implementação", conforme detalhado no item II.2.1. Estratégia Nacional, do Relatório que subsidiou o Acórdão 2608/2018-TCU-Plenário, bem como nos parágrafos 10 a 14 do Voto do Ministro Relator.
Posteriormente, mediante o item 9.3 Acórdão 2513/2019-TCU-Plenário, da relatoria do Exmo. Ministro Vital do Rêgo, que tratou de acompanhamento instaurado pela Secretaria de Controle Externo do Desenvolvimento Econômico (SecexDesenvolvimento) com o objetivo de elaborar o RePP/2019, o subitem 9.3.1 do Acórdão 2.127/2017 permaneceu como "em implementação".
	f) deficiência nos sistemas de informação do governo, que não permitem que se identifique, de forma regionalizada, a destinação de recursos para os entes federados para fins de transparência, monitoramento e avaliação (subitem 9.1.1.6 do Acórdão 1.827/2017) .
No tocante ao subitem 9.1.1.6 do acórdão, o plano de ação apresentado pelos gestores contempla: (item 4.1) o aprimoramento do módulo de Acompanhamento Orçamentário do Sistema SIOP, de forma a disponibilizar informações de execução física e financeira e de localização do gasto das vinte e oito ações definidas no escopo do plano; (item 4.2) a realização de mapeamento do processo de execução de nove ações relevantes para o desenvolvimento regional, de forma a identificar a integração dos sistemas e verificar se são produzidas informações que atendam aos requisitos da regionalização; e (item 4.3) o acompanhamento da elaboração da Política Nacional de Desenvolvimento Regional (PNDR) e do PPA 2020-2023, com vistas a propor melhorias na regionalização do gasto (peça 7, p. 40-56) .
De acordo com os relatórios parciais encaminhados pelos gestores, contendo o detalhamento das ações executadas, os itens 4.1 e 4.2 do plano de ação já foram concluídos. Conforme já comentado em monitoramentos anteriores, em síntese, houve a atualização do módulo de Acompanhamento Orçamentário do Sistema SIOP; a sensibilização dos gestores para a prestação de informações relativas à execução física e financeira e de localização do gasto em algumas ações previamente selecionadas; e a inclusão, no Manual Técnico de Orçamento - MTO 2020, de 22/4/2019, que apresenta instruções técnicas e orçamentárias para orientar o processo de elaboração da Proposta Orçamentária da União, de referências à sistemática de fornecimento de informações regionalizadas da execução da despesa.
Como resultado das medidas já adotadas, a Coordenação de Assuntos de Fiscalização e Controle da Secretaria de Orçamento Federal relacionou, em anexo à Nota Informativa SEI 5/2019/COFIC/CGREI/SEARI/SOF/FAZENDA, de 31/7/2019, trinta e duas ações orçamentárias que estão devidamente habilitadas para utilizar a funcionalidade "regionalizar na execução" no Projeto de lei Orçamentária 2020 (peças 12-19; 24-28; 45 e 84, p. 580-586) .
De forma a aprofundar a análise da eficácia das medidas adotadas, solicitou-se à SOF que informasse se havia dados disponíveis relativos à execução das mencionadas ações no exercício de 2019, bem como, se já seria possível consultar o nível de regionalização adotado pelos órgãos gestores para a execução que se dará no exercício de 2020. Em resposta, foi enviada a Nota Técnica SEI 15044/2020/ME, de 24/4/2020 (peça 84, p. 589-593) .
Relativamente à execução das ações no exercício de 2019, foi possível consultar as informações via web, nos dados abertos do Sistema SIOP (Acompanhamento Físico das Ações do Orçamento Federal; Acompanhamento Orçamentário 2019) . Com base na consulta realizada, percebeu-se que já foram disponibilizadas informações relativas à regionalização dos gastos efetuados em 2019 para algumas das ações relacionadas pela SOF (peça 84, p. 596-669) . 
No entanto, constatou-se que algumas das ações listadas no relatório da SOF ainda não dispõem de dados relativos à execução regionalizada, quer seja porque o gestor não selecionou previamente a opção "regionalizar na execução" (ações 00H5, 00IN, 00PI e 0E36, por exemplo) ou, ainda, porque não houve o devido detalhamento da informação regionalizada no módulo de acompanhamento do Sistema SIOP (ações 4295, 4370, 6148, 00AF, 00CW, 20YE, 20YP, 20YR e 8535, por exemplo) (peça 84, p. 670-682 e p. 596-669) . 
Para exemplificar o nível de detalhamento da informação ao se utilizar a funcionalidade "regionalizar na execução" do módulo de acompanhamento orçamentário do SIOP, apresenta-se, para as ações 0012 e 2130, selecionadas entre as listadas pela SOF, uma consulta feita no Painel do Orçamento Federal. Juntamente com a referida consulta, detalha-se a informação apresentada no módulo de acompanhamento orçamentário. No caso da ação 0012, a regionalização da despesa foi detalhada pelo gestor por macrorregião, enquanto que, na ação 2130, o detalhamento ocorreu por unidade da federação (peça 84, p. 683-691) .  
Relativamente ao exercício de 2020, espera-se que a regionalização dos gastos para as ações indicadas pela SOF no Relatório de Ações Regionalizadas (3284399) e nos itens 8 e 9 da Nota Técnica SEI 15044/2020/ME, de 24/4/2020, esteja concluída e devidamente informada pelos gestores no módulo de acompanhamento físico e financeiro do SIOP. A alimentação do sistema com os dados da execução regionalizada ocorrerá em janeiro de 2021, conforme indicado na mencionada nota técnica. Assim, esse item do plano de ação ficará pendente para verificação na próxima ação de monitoramento a ser realizada.
Em relação ao andamento das atividades previstas no item 4.3 no plano de ação, a equipe da SOF, mediante relatório parcial datado de agosto de 2019, reportou que houve a conclusão do item 4.3.1, que previa contribuições da SOF na melhoria da articulação dos instrumentos orçamentários com a Política Nacional de Desenvolvimento Regional (PNDR) e com o Plano Plurianual 2020-2023 (peças 51 a 54) . Relativamente ao item 4.3.2 do plano, mediante a Nota Técnica SEI 15044/2020/ME, de 24/4/2020, a SOF assim se pronunciou (peça 84, p. 592) :
No que diz respeito ao item c) quais atividades estão sendo desenvolvidas no âmbito da implementação da Ação 4.3.2: Compatibilizar ações do acompanhamento orçamentário com a PNDR e o PPA, [...], deve-se ponderar que esse item envolve também a atuação de outros atores, como, por exemplo, o Ministério do Desenvolvimento Regional (MDR) .
Ademais, o vínculo entre o Plano Plurianual e a Política Nacional de Desenvolvimento Regional dá-se principalmente pelo Plano Regional de Desenvolvimento do Nordeste. Sobre tal vínculo, a própria Secretaria de Avaliação, Planejamento, Energia e Loteria (SECAP) , Secretaria do Ministério da Economia, manifestou-se pela Nota Técnica SEI 6/2019/CGINF/SEPLA/SECAP/FAZENDA-ME, em especial, nos itens 11, 12 e 13, nos quais a relação com o PPA é evidenciada. 
Cabe destacar que o MDR, imbuído da atribuição de considerar os Planos Regionais na elaboração dos Programas, participou das oficinas de elaboração do novo PPA. Assim, o Programa 2217 - Desenvolvimento Regional, Territorial e Urbano refletiu a PNDR. Por conseguinte, até o momento, foram essas as atividades desenvolvidas no âmbito da implementação da Ação 4.3.2 do Plano de Ação em apreço.
Avaliadas as medidas adotadas pela SOF até o momento e considerando o aprimoramento implementado no módulo de Acompanhamento Orçamentário do Sistema SIOP; a elaboração do MTO 2020, contendo referências à sistemática de fornecimento de informações regionalizadas da execução da despesa; assim como, a perspectiva de disponibilização de informações regionalizadas acerca da execução de trinta e duas ações orçamentárias no decorrer do exercício de 2020, conclui-se que os gestores vêm implementando medidas para dar tratamento à falha descrita no subitem 9.1.1.6 do Acórdão 1827/2017-TCU-Plenário, em consonância com o plano de ação apresentado. Dessa forma, a determinação pode ser enquadrada como "em cumprimento".
Nos tópicos "a" a "f" acima, apresentou-se a análise da implantação das medidas constantes do plano de ação apresentado pela Casa Civil da Presidência da República, em cumprimento ao item 9.1.2 do Acórdão 1827/2017-TCU-Plenário, bem como das medidas adotadas pela Superintendência do Desenvolvimento do Nordeste, para atendimento ao item 9.1.1, alíneas "i" e "ii", do Acórdão 2297/2010-TCU-Plenário. Nos tópicos seguintes da instrução, apresentam-se as evidências que dão suporte à análise, bem como as conclusões e propostas de encaminhamento.	
I.1.4. Evidências
As evidências documentais que dão suporte à análise estão relacionadas no Apêndice II da instrução, com indicação das peças do processo onde podem ser localizadas.
I.1.5. Conclusão
De forma a avaliar o cumprimento das determinações decorrentes do item 9.1.2, subitens 9.1.1.1 a 9.1.1.6, do Acórdão 1827/2017-TCU-Plenário, e do item 9.1.1, alíneas "i" e "ii", do Acórdão 2297/2010-TCU-Plenário, analisaram-se as medidas adotadas pelos gestores, conforme plano de ação constante do Apêndice I. Em síntese, as conclusões são as seguintes:
	a)  Item 9.1.1.1: "Em cumprimento". Os gestores elaboraram o MTPPA 2020-2023, no qual há previsão da regionalização de indicadores e metas dos programas do plano, e o PPA 2020-2023, no qual se identificam algumas metas regionalizadas. Destacam-se, ainda, as perspectivas de adoção de novas medidas para aprimorar a regionalização do plano, em decorrência da recomendação constante do item 9.1.2 do Acórdão 2515/2019-TCU-Plenário.
	b)  Item 9.1.1.2: "Não avaliado". As ações propostas pelos gestores foram abordadas no âmbito dos processos Processo 012.352/2018-7 e Processo 020.750/2019-6, que trataram dos Relatórios de Políticas e Programas de Governo (RePP) , exercícios 2018 e 2019, e do monitoramento das recomendações decorrentes do Acórdão 2127/2017-TCU-Plenário.
	c)  Item 9.1.1.3: "Em cumprimento". O Conselho Deliberativo da Sudene (Condel) , por meio da Resolução 127/2019, aprovou proposição da Diretoria Colegiada da autarquia tratando da proposta de Projeto de Lei destinado a instituir o Plano Regional de Desenvolvimento do Nordeste (PRDNE) . A proposta foi encaminhada para os Ministérios do Desenvolvimento Regional e da Economia e, em seguida, para a Casa Civil da Presidência da República. Na sequência, o plano foi levado a despacho Presidencial e encaminhado ao Congresso Nacional. O Projeto de Lei para instituição do PRDNE foi recepcionado sob o número 6163/2019 e encontra-se, atualmente, em tramitação no Poder Legislativo (análise conjunta com o item 9.1.1, alínea "i", do Acórdão 2297/2010-TCU-Plenário) .
	d)  Item 9.1.1.4: "Em cumprimento". A equipe técnica da Sudene, enquanto aguarda a aprovação do PRDNE, vem atuando em atividades de avaliação voltadas para o atendimento ao Acórdão 1271/2018-TCU-Plenário, entre elas a elaboração de Estudo de Vocações e Potencialidades e de Inventário de Políticas Públicas Federais na área de atuação da Sudene. Em paralelo, o MDR informa que foi formalizado um termo de execução descentralizada com o IPEA, tendo por objetivo definir parâmetros de monitoramento e avaliação dos planos regionais, entre eles o PRDNE (análise conjunta com o item 9.1.1, alínea "ii", do Acórdão 2297/2010-TCU-Plenário) .
	e)  Item 9.1.1.5: "Não avaliado". As ações propostas pelos gestores foram abordadas no âmbito dos processos Processo 012.352/2018-7 e Processo 020.750/2019-6, que trataram dos Relatórios de Políticas e Programas de Governo (RePP) , exercícios 2018 e 2019, e do monitoramento das recomendações decorrentes do Acórdão 2127/2017-TCU-Plenário.
	f)  Item 9.1.1.6: "Em cumprimento". Houve o aprimoramento do módulo de Acompanhamento Orçamentário do Sistema SIOP; a elaboração do MTO 2020, contendo referências à sistemática de fornecimento de informações regionalizadas da execução da despesa; assim como, foi realizado mapeamento do processo de execução de algumas ações relevantes para o desenvolvimento regional, havendo a perspectiva de disponibilização de informações regionalizadas acerca da execução de trinta e duas ações orçamentárias no decorrer do exercício de 2020.
Como resultado da análise, conclui-se que as determinações decorrentes do item 9.1.2, subitens 9.1.1.1, 9.1.1.3, 9.1.1.4 e 9.1.1.6, do Acórdão 1827/2017-TCU-Plenário, e do item 9.1.1, alíneas "i" e "ii", do Acórdão 2297/2010-TCU-Plenário, enquadram-se como "em cumprimento".
Ademais, de forma a subsidiar a continuidade das medidas a serem adotadas pelos gestores, mostra-se importante dar ciência da presente instrução à Casa Civil da Presidência da República (CC-PR) ; à Secretaria Nacional de Desenvolvimento Regional e Urbano do Ministério do Desenvolvimento Regional (SDRU) ; à Superintendência do Desenvolvimento do Nordeste (Sudene) ; e às Secretarias de Avaliação, Planejamento, Energia e Loteria (Secap) e de Orçamento Federal (SOF) do Ministério da Economia.	
Finalmente, cabe dar ciência do acórdão que vier a ser proferido à Secretaria de Macroavaliação Governamental (Semag) , considerando sua competência no tocante ao monitoramento das determinações constantes do Acórdão 851/2013-TCU-Plenário e o teor da determinação feita à Segecex mediante o item 1.6.4.1.2 do Acórdão 2538/2019-TCU-Segunda Câmara, ambos da relatoria do Exmo. Ministro Aroldo Cedraz.
I.1.6. Proposta de encaminhamento
Diante das conclusões da análise técnica, cabem as seguintes propostas:
1.1. Considerar as determinações constantes do item 9.1.2, subitens 9.1.1.1, 9.1.1.3, 9.1.1.4 e 9.1.1.6, do Acórdão 1827/2017-TCU-Plenário, e do item 9.1.1, alíneas "i" e "ii", do Acórdão 2297/2010-TCU-Plenário, como "em cumprimento";
1.2. Encaminhar, para ciência, cópia da presente instrução à Casa Civil da Presidência da República (CC-PR) ; à Secretaria Nacional de Desenvolvimento Regional e Urbano do Ministério do Desenvolvimento Regional (SDRU) ; à Superintendência do Desenvolvimento do Nordeste (Sudene) ; e às Secretarias de Avaliação, Planejamento, Energia e Loteria (Secap) e de Orçamento Federal (SOF) do Ministério da Economia;
1.3. Fazer constar, na ata da sessão em que estes autos forem apreciados, comunicação do relator ao colegiado, nos termos do art. 8º da Resolução TCU 315/2020, no sentido de dar ciência do acórdão que vier a ser proferido à Secretaria de Macroavaliação Governamental (Semag) e de restituir os autos à SecexDesenvolvimento para continuidade das ações de monitoramento.	
CONCLUSÃO
Analisadas as medidas adotadas pelos gestores, de forma a cumprir as determinações decorrentes do item 9.1.2, subitens 9.1.1.1 a 9.1.1.6, do Acórdão 1827/2017-TCU-Plenário, e do item 9.1.1, alíneas "i" e "ii", do Acórdão 2297/2010-TCU-Plenário, pode-se descrever a situação atual conforme detalhado nos quadros A e B, abaixo.
Quadro A - Grau de cumprimento das determinações constantes do Acórdão 1827/2017-TCU-Plenário
	Deliberação
	Situação Atual
 (ver legenda) 

		1
	2
	3
	4
	5

	determinar à Casa Civil da Presidência da República que, no exercício das competências que lhes foram atribuídas pelo art. 3º da Medida Provisória 782/2017, em especial aquelas relacionadas ao exercício da coordenação e integração das ações do Governo e à avaliação e monitoramento da ação governamental, em articulação com os Ministérios do Planejamento, Desenvolvimento e Gestão, da Integração Nacional e com o apoio dos demais ministérios pertinentes e, quando cabível, da Superintendência de Desenvolvimento do Nordeste, apresente, no prazo de 90 (noventa) dias, com o objetivo de sanar falhas e inconsistências que prejudicam a efetividade de ações, políticas públicas, planos e programas para a redução das desigualdades regionais, plano de ação com a especificação, entre outros, de ações concretas que visem a enfrentar as causas apontadas na forma do subitem anterior, dos responsáveis e dos prazos necessários à sua implementação, bem como a forma como tais ações serão executadas (item 9.1.2 do Acórdão 1827/2017-TCU-Plenário) .

	a) ausência de regionalização de indicadores, objetivos e metas nos programas governamentais que integram o Plano Plurianual do Governo Federal 2016-2019 e que impactam significativamente o nível de desenvolvimento das regiões brasileiras, comprometendo o estabelecimento e o monitoramento de uma estratégia consistente para redução das disparidades regionais (subitem 9.1.1.1 do Acórdão 1.827/2017) .
		X
			
	b) ausência de processo específico e coordenado de elaboração dos planos nacionais, regionais e setoriais que permita o aprimoramento da integração intersetorial e federativa no processo de planejamento do governo federal, de sorte a promover articulação e sinergia das políticas públicas estabelecidas no âmbito dos Planos Plurianuais do nível federal e dos entes subnacionais (subitem 9.1.1.2 do Acórdão 1.827/2017) .
	Monitoramento realizado mediante os Acórdãos 2.608/2018 e 2.513/2019 - TCU - Plenário

	c) ausência do Plano Regional de Desenvolvimento do Nordeste (PRDNE) formalmente aprovado por lei e concebido por meio de um processo de planejamento participativo e de articulação eficaz, que compreenda programas, projetos e ações e defina metas para as políticas públicas federais consideradas relevantes para o desenvolvimento da região, conforme preconiza a Lei Complementar 125/2007 (subitem 9.1.1.3 do Acórdão 1.827/2017) .
		X
			
	d) ausência de um processo sistematizado de avaliação dos programas e das ações do Governo Federal na Região Nordeste, conforme preconiza a LC 125/2007 (subitem 9.1.1.4 do Acórdão 1.827/2017) .
		X
			
	e) ausência de estratégias para institucionalização de um planejamento do desenvolvimento nacional equilibrado e integrado com visão de longo prazo, conforme preceitua a Constituição Federal, art. 174, § 1º e art. 165, § 4º (subitem 9.1.1.5 do Acórdão 1.827/2017) .
	Monitoramento realizado mediante os Acórdãos 2.608/2018 e 2.513/2019 - TCU - Plenário

	f) deficiência nos sistemas de informação do governo, que não permitem que se identifique, de forma regionalizada, a destinação de recursos para os entes federados para fins de transparência, monitoramento e avaliação (subitem 9.1.1.6 do Acórdão 1.827/2017) .
		X
			
Legenda: Situação 1 - Cumprida; 2 - Em Cumprimento; 3 - Parcialmente Cumprida; 4 - Não cumprida e 5 - Não Aplicável
Quadro B - Grau de cumprimento das determinações constantes do Acórdão 2297/2010-TCU-Plenário
	Deliberação
	Situação Atual
 (ver legenda) 

		1
	2
	3
	4
	5

	determinar à Superintendência do Desenvolvimento do Nordeste - Sudene que, no prazo de 60 dias, apresente plano de ação, com atividades, prazos e responsáveis, com vistas ao atingimento dos seguintes objetivos: (item 9.1.1 do Acórdão 2297/2010-TCU-Plenário) .

	a) elaboração do Plano Regional de Desenvolvimento do Nordeste e de minuta de projeto de lei para sua instituição (item 9.1.1, "i", do Acórdão 2.297/2010) .
		X
			
	b) elaboração de relatório com a avaliação dos programas e ações do Governo Federal na área de atuação da Sudene (item 9.1.1, "ii", do Acórdão 2.297/2010) .
		X
			
Legenda: Situação 1 - Cumprida; 2 - Em Cumprimento; 3 - Parcialmente Cumprida; 4 - Não cumprida e 5 - Não Aplicável
As determinações decorrentes do item 9.1.2, subitens 9.1.1.2 e 9.1.1.5, do Acórdão 1827/2017-TCU-Plenário, não foram tratadas nos presentes autos, em decorrência de já terem sido objeto de análise no âmbito do TC Processo 012.352/2018-7, resultando no Acórdão 2608/2018-TCU-Plenário, e do TC Processo 020.750/2019-6, resultando no Acórdão 2513/2019-TCU-Plenário (item III.1.3; "b" e "e", dessa instrução) .
As determinações decorrentes do item 9.1.2, subitens 9.1.1.1, 9.1.1.3, 9.1.1.4 e 9.1.1.6, do Acórdão 1827/2017-TCU-Plenário, e do item 9.1.1, alíneas "i" e "ii", do Acórdão 2297/2010-TCU-Plenário, foram enquadradas como "em cumprimento" (item III.1.3; "a", "c", "d" e "f", dessa instrução) . 
INFORMAÇÕES ADICIONAIS 
Nesse tópico apresenta-se uma avaliação do teor e dos fundamentos das determinações tratadas nos presentes autos, de forma a subsidiar o posicionamento do Exmo. Ministro Relator acerca da continuidade do monitoramento, conforme estabelecido no art. 17 da Resolução TCU 315, de 22 de abril de 2020.
Registra-se que as determinações decorrentes do item 9.1.2, subitens 9.1.1.1, 9.1.1.3, 9.1.1.4 e 9.1.1.6, do Acórdão 1827/2017-TCU-Plenário, e do item 9.1.1, alíneas "i" e "ii", do Acórdão 2297/2010-TCU-Plenário, atendem ao disposto no art. 6º, incisos I, II e III c/c o art. 7º, § 3º, inciso I, da citada resolução, conforme demonstrado no quadro C, a seguir.
Considerando que as determinações não estão cumpridas em definitivo, havendo medidas ainda a serem adotadas pelos gestores, conforme já consignado no tópico III.1.3 da presente instrução, cabe a realização de nova ação de monitoramento, que poderá ser programada para ocorrer no exercício de 2021.
Quadro C - Demonstração de atendimento aos requisitos da Resolução TCU 315/2020
	Deliberação
	Res 315/2020, art. 6º, incisos I, II, III

		I 
 (Prazo) 
	II 
 (Critérios) 
	III 
 (Redação) 

	Acórdão 1.827/2017, item 9.1.2, subitem 9.1.1.1.
	90 dias
	CF/1988, art. 165, §1º.
	Atende

	Acórdão 1.827/2017, item 9.1.2, subitem 9.1.1.3; Acórdão 2.297/2010, item 9.1.1, alínea "i".
	90 dias
60 dias
	LC 125/2007, arts. 10, inciso II, e 13.
	Atende

	Acórdão 1.827/2017, item 9.1.2, subitem 9.1.1.4; Acórdão 2.297/2010, item 9.1.1, alínea "ii".
	90 dias
60 dias
	LC 125/2007, arts. 10, inciso III, 14 e 16. 
	Atende

	Acórdão 1.827/2017, item 9.1.2, subitem 9.1.1.6.
	90 dias
	CF/1988, art. 165, §7º;
Lei 13.707/2018, arts. 13 e 131;
Lei 13.898/2019, arts. 14 e 131.
	Atende

PROPOSTA DE ENCAMINHAMENTO 
1.4. Diante do exposto, submetem-se os autos à consideração superior com a seguinte proposta: 
1.5. Considerar as determinações constantes do item 9.1.2, subitens 9.1.1.1, 9.1.1.3, 9.1.1.4 e 9.1.1.6, do Acórdão 1827/2017-TCU-Plenário, e do item 9.1.1, alíneas "i" e "ii", do Acórdão 2297/2010-TCU-Plenário, como "em cumprimento";
1.6. Encaminhar, para ciência, cópia da presente instrução à Casa Civil da Presidência da República (CC-PR) ; à Secretaria Nacional de Desenvolvimento Regional e Urbano do Ministério do Desenvolvimento Regional (SDRU) ; à Superintendência do Desenvolvimento do Nordeste (Sudene) ; e às Secretarias de Avaliação, Planejamento, Energia e Loteria (Secap) e de Orçamento Federal (SOF) do Ministério da Economia;
1.7. Fazer constar, na ata da sessão em que estes autos forem apreciados, comunicação do relator ao colegiado, nos termos do art. 8º da Resolução TCU 315/2020, no sentido de dar ciência do acórdão que vier a ser proferido à Secretaria de Macroavaliação Governamental (Semag) e de restituir os autos à SecexDesenvolvimento para continuidade das ações de monitoramento."
É o Relatório.

não há

Não atuou.

MONITORAMENTO. RELATÓRIO SISTÊMICO DE FISCALIZAÇÃO DO TEMA DESENVOLVIMENTO COM ÊNFASE NO NORDESTE BRASILEIRO. FISCNORDESTE. DETERMINAÇÕES EM CUMPRIMENTO. CIÊNCIA AOS INTERESSADOS. RESTITUIÇÃO DOS AUTOS PARA CONTINUIDADE DO MONITORAMENTO.

MONITORAMENTO (MON)

Secretaria de Controle Externo do Desenvolvimento Econômico (SecexDesen).

Como visto no Relatório antecedente, cuidam os autos do monitoramento do Acórdão 1827/2017-TCU-Plenário (Relator: Ministro José Múcio Monteiro) , proferido na Sessão Plenária de 23/8/2017 (Ata nº 33/2017 - Plenário) nos seguintes termos, verbis:
"VISTO, relatado e discutido este Relatório Sistêmico de Fiscalização do Tema Desenvolvimento, com ênfase no Nordeste brasileiro (Fisc Nordeste) .
ACORDAM os ministros do Tribunal de Contas da União, reunidos em sessão do Plenário, ante as razões expostas pelo relator e com fundamento nos arts.  1º, inciso II, e 43, inciso I, da Lei 8.443/1992, c/c arts. 239, inciso II, e 250, inciso II, do Regimento Interno, em:
9.1. determinar à Casa Civil da Presidência da República que, no exercício das competências que lhes foram atribuídas pelo art. 3º da Medida Provisória 782/2017, em especial aquelas relacionadas ao exercício da coordenação e integração das ações do Governo e à avaliação e monitoramento da ação governamental:
9.1.1. em articulação com os Ministérios do Planejamento, Desenvolvimento e Gestão, da Integração Nacional e com o apoio dos demais ministérios pertinentes e, quando cabível, da Superintendência de Desenvolvimento do Nordeste, apresente, no prazo de 90 (noventa) dias, com o objetivo de sanar falhas e inconsistências que prejudicam a efetividade de ações, políticas públicas, planos e programas para a redução das desigualdades regionais, a relação de possíveis causas que acarretam ou contribuam, de forma decisiva, para a ocorrência das lacunas a seguir apontadas:
9.1.1.1. ausência de regionalização de indicadores, objetivos e metas nos programas governamentais que integram o Plano Plurianual do Governo Federal 2016-2019 e que impactam significativamente o nível de desenvolvimento das regiões brasileiras, comprometendo o estabelecimento e o monitoramento de uma estratégia consistente para redução das disparidades regionais;
9.1.1.2. ausência de processo específico e coordenado de elaboração dos planos nacionais, regionais e setoriais que permita o aprimoramento da integração intersetorial e federativa no processo de planejamento do governo federal, de sorte a promover articulação e sinergia das políticas públicas estabelecidas no âmbito dos Planos Plurianuais do nível federal e dos entes subnacionais;
9.1.1.3. ausência do Plano Regional de Desenvolvimento do Nordeste (PRDNE) formalmente aprovado por lei e concebido por meio de um processo de planejamento participativo e de articulação eficaz, que compreenda programas, projetos e ações e defina metas para as políticas públicas federais consideradas relevantes para o desenvolvimento da região, conforme preconiza a Lei Complementar 125/2007; 
9.1.1.4. ausência de um processo sistematizado de avaliação dos programas e das ações do Governo Federal na Região Nordeste, conforme preconiza a LC 125/2007; 
9.1.1.5. ausência de estratégias para institucionalização de um planejamento do desenvolvimento nacional equilibrado e integrado com visão de longo prazo, conforme preceitua a Constituição Federal, art. 174, § 1º e art. 165, § 4º; e
9.1.1.6. deficiência nos sistemas de informação do governo, que não permitem que se identifique, de forma regionalizada, a destinação de recursos para os entes federados para fins de transparência, monitoramento e avaliação;
9.1.2. em articulação com os Ministérios do Planejamento, Desenvolvimento e Gestão, da Integração Nacional e com o apoio dos demais ministérios pertinentes e, quando cabível, da Superintendência de Desenvolvimento do Nordeste, apresente, no prazo de 90 (noventa) dias, com o objetivo de sanar falhas e inconsistências que prejudicam a efetividade de ações, políticas públicas, planos e programas para a redução das desigualdades regionais, plano de ação com a especificação, entre outros, de ações concretas que visem a enfrentar as causas apontadas na forma do subitem anterior, dos responsáveis e dos prazos necessários à sua implementação, bem como a forma como tais ações serão executadas;
9.1.3. com o apoio do Ministério da Integração Nacional, que adote as providências de sua competência para operacionalizar, de forma adequada, o funcionamento do Conselho Deliberativo (Condel) da Sudene, com especial atenção para a realização de suas reuniões no prazo máximo estabelecido no art. 9º da Lei 125/2007, e informe ao Tribunal, em até 60 (sessenta) dias, as medidas adotadas, tendo em vista os efeitos negativos que a ausência de funcionamento regular dessa instância de articulação tem sobre a integração das políticas de desenvolvimento para o Nordeste, em conformidade com os termos do art. 10 da Lei Complementar 125/2007;
9.2. recomendar à Casa Civil da Presidência da República que lidere a implementação de processo específico e coordenado de elaboração dos planos nacionais, regionais e setoriais, que permita o aprimoramento da integração intersetorial e federativa no processo de planejamento do governo federal, de sorte a promover a articulação e sinergia das políticas públicas estabelecidas no âmbito dos planos plurianuais do nível federal e entes subnacionais e a assegurar a eficiência do gasto governamental;
	9.3. determinar à Secretaria-Geral de Controle Externo do Tribunal de Contas da União que, no intuito de colaborar com a redução das desigualdades regionais, considere, como critério de seleção das auditorias a serem realizadas, dentre outros já adotados, a aplicação de recursos em regiões ou microrregiões de baixo IDHM, abrangendo obras de infraestrutura, programas sociais, projetos aprovados por órgãos de fomento, transferências voluntárias e obrigatórias, e outros;
	9.4. encaminhar cópia desta deliberação, acompanhada do relatório e do voto que a fundamentam:
	9.4.1. à Casa Civil da Presidência da República;
	9.4.2. à Secretaria de Governo da Presidência da República; 
	9.4.3. ao Gabinete de Segurança Institucional da Presidência da República;
	9.4.4. ao Conselho de Desenvolvimento Econômico e Social;
	9.4.5. ao Ministério do Planejamento, Desenvolvimento e Gestão;
	9.4.6. à Secretaria de Desenvolvimento Regional do Ministério da Integração Nacional;
	9.4.7. à Superintendência do Desenvolvimento do Nordeste;
	9.4.8. ao Banco do Nordeste do Brasil;
	9.4.9. à Secretaria do Tesouro Nacional;
	9.4.10. ao Ministério da Transparência, Fiscalização e Controladoria-Geral da União;
	9.4.11. à Comissão de Integração Nacional, Desenvolvimento Regional e da Amazônia (Cindra) da Câmara dos Deputados;
	9.4.12. à Comissão de Desenvolvimento Regional e Turismo do Senado Federal;
	9.4.13. aos Governos dos Estados de Alagoas, Bahia, Ceará, Maranhão, Paraíba, Pernambuco, Piauí, Rio Grande do Norte e Sergipe, bem como aos respectivos Tribunais de Contas;	9.5. determinar à Segecex que, no prazo de 180 (cento e oitenta) dias, apresente ao Relator processo de monitoramento do cumprimento deste acórdão;
9.6. arquivar os autos."
2.	Outrossim, tendo em vista a conexão do tema, foi realizado no bojo dos presentes autos, o monitoramento das alíneas "i" e "ii" do item 9.1.1 do Acórdão 2297/2010-TCU-Plenário (Relator: Ministro Valmir Campelo) , por meio do qual o TCU teceu as seguintes determinações à Superintendência do Desenvolvimento do Nordeste - Sudene:
9.1. determinar à Superintendência do Desenvolvimento do Nordeste - Sudene que, no prazo de 60 dias, adote as seguintes medidas:
9.1.1. apresente plano de ação, com atividades, prazos e responsáveis, com vistas ao atingimento dos seguintes objetivos: i) elaboração do Plano Regional de Desenvolvimento do Nordeste e de minuta de projeto de lei para sua instituição; ii) elaboração de relatório com a avaliação dos programas e ações do Governo Federal na área de atuação da Sudene; iii) compatibilização das atividades dos servidores designados para ocupar funções constantes da estrutura regimental de que trata o Decreto n.º 6.219/2007, com as atribuições previstas para a respectiva função (itens 3.1, 3.2 e 3.4 do relatório de auditoria) ;
3.	Os itens 9.1.1.2 e 9.1.1.5 do Acórdão 1827/2017-TCU-Plenário (Relator: Ministro José Múcio Monteiro) não foram avaliados nos presentes autos, tendo em vista que foram tratados no âmbito dos processos TC Processo 012.352/2018-7 (Relator: Ministro Benjamin Zymler) e TC Processo 020.750/2019-6 (Relator: Ministro Vital do Rêgo) , apreciados, respectivamente, pelos Acórdãos 2.608/2018 e 2.513/2019, ambos do Plenário. 
4.	Quanto aos demais itens ora monitorados, as análises das informações apresentadas pelos jurisdicionados, empreendidas pela unidade técnica, demonstraram que as determinações do Tribunal estão em cumprimento.
5.	Nesse cenário, é oportuna a proposta da SecexDesenvolvimento, com o intuito de subsidiar a continuidade das medidas a serem adotadas pelos gestores, no sentido de dar ciência da presente instrução à Casa Civil da Presidência da República; à Secretaria Nacional de Desenvolvimento Regional e Urbano do Ministério do Desenvolvimento Regional; à Superintendência do Desenvolvimento do Nordeste; e às Secretarias de Avaliação, Planejamento, Energia e Loteria (Secap) e de Orçamento Federal (SOF) do Ministério da Economia.
6.	Também é importante dar ciência da presente deliberação à Secretaria de Macroavaliação Governamental (Semag) , considerando sua competência no tocante ao monitoramento das determinações constantes do Acórdão 851/2013-TCU-Plenário e o teor da determinação feita à Segecex mediante o item 1.6.4.1.2 do Acórdão 2538/2019-TCU-Segunda Câmara, ambos da relatoria do ilustre Ministro Aroldo Cedraz.
7.	A primeira deliberação tratou de Relatório de Levantamento de Auditoria com o objetivo de apresentar um quadro sobre o estágio da identificação espacial das despesas públicas nos orçamentos da União; enquanto a segunda cuidou do monitoramento do Acórdão 1655/2017-TCU-Plenário, decorrente do TC Processo 011.432/2015-2 que avaliou a sustentabilidade das fontes de financiamento regional (Fisc Financiamento Regional) .
8. 	Por fim, os autos devem ser restituídos à SecexDesenvolvimento para continuidade das ações de monitoramento, tendo em vista que as determinações não estão cumpridas em definitivo, havendo medidas ainda a serem adotadas pelos gestores.
9.	Ante o exposto, acolho a proposta uníssona da unidade técnica e voto por que este Tribunal adote a minuta de acórdão que ora submeto à apreciação deste Colegiado.
TCU, Sala das Sessões Ministro Luciano Brandão Alves de Souza, em 17 de junho de 2020.
RAIMUNDO CARREIRO 
Relator